【裁判字號】    97,上易,158
【裁判日期】    970630
【裁判案由】    清償債務
【裁判全文】
臺灣高等法院民事判決                 97年度上易字第158號
上  訴  人  甲○○（原名：林千貴）
被 上訴 人  乙○○
上列當事人間請求清償債務事件，上訴人對於中華民國96年11月
26日桃園地方法院96年度訴字第1350號第一審判決提起上訴，經
本院於97年6月3日言詞辯論終結，判決如下：
    主      文
原判決關於命上訴人給付之金額超過新臺幣捌拾肆萬陸仟貳佰柒
拾陸元本息部分，及命上訴人負擔訴訟費用之裁判均廢棄。
上開廢棄部分，被上訴人在第一審之訴駁回。
其餘上訴駁回。
第一、二審訴訟費用由被上訴人負擔百分之一，餘由上訴人負擔
。
    事實及理由
一、本件上訴人聲明求為判決：(一)原判決關於不利上訴人部分廢
    棄。(二)上開廢棄部分，被上訴在第一審之訴駁回。
    被上訴人聲明求為判決：上訴駁回。
二、被上訴人起訴主張：上訴人於民國（下同）84年 7月間向伊
    借款新台幣（下同）85萬元，因上訴人遲不償還，伊乃於90
    年2月16日要求上訴人簽立借據，上訴人於該借據內承諾於6
    年內清償完畢。詎上開借款已逾清償期限，上訴人迄今仍拒
    不清償等情，爰依消費借貸之法律關係，求為命上訴人給付
    85萬元及法定遲延利息之判決（另超過上開金額之請求，業
    經原審判決被上訴人敗訴確定）。
    上訴人則以：兩造原為男女朋友，被上訴人於84年 6月間，
    以 238萬元之對價，向伊購買門牌號碼桃園縣桃園市○○街
    18號5樓之4房屋及其坐落土地所有權應有部分（下稱系爭房
    地），並給付一部買賣價金即系爭85萬元予伊，伊因而將系
    爭房地所有權移轉登記予被上訴人，故系爭85萬元並非借款
    ，嗣因被上訴人無力付清剩餘價金，故經兩造協議由伊買回
    系爭房地，而將該房地所有權再移轉登記予伊；又伊係受被
    上訴人恐嚇、傷害及脅迫，始依被上訴人口述簽立系爭借據
    ，為此伊心有不甘，乃於系爭借據故意錯寫身分證字號之末
    碼，是系爭借據應屬無效，且依民法第 198條之規定，伊亦
    得拒絕履行；退步言之，若認伊應清償被上訴人系爭85萬元
    借款，惟因被上訴人對伊負有債務合計108萬4,266元（含(1)
    伊代被上訴人墊付稅款 1萬7,110元、監證費1,855元、代書
    費 4萬3,700元及土地增值稅1,617元；(2)伊代被上訴人清償
    銀行貸款本息17萬0,084元； (3)被上訴人違約未給付系爭房
    地之買賣價金，應給付伊違約金85萬元），伊亦得以之主張
    抵銷云云，資為抗辯。
三、經查被上訴人主張上訴人於84年 7月間，向伊借款85萬元，
    因上訴人遲不償還，伊乃於90年 2月16日要求上訴人簽立系
    爭借據，上訴人於該借據內承諾於 6年內清償完畢之事實，
    業據其提出系爭借據為證（見原審促字卷第 6頁），即上訴
    人亦自認有簽立系爭借據。雖上訴人否認向被上訴人借款85
    萬元，並以前揭情詞置辯，惟查：
    (一)系爭房地原屬上訴人所有，而於84年 6月16日移轉登記為
      被上訴人所有，並由被上訴人以該房地設定抵押，向訴外
      人臺灣土地銀行桃園分行申請輔助公教人員購建住宅貸款
      ，於84年 7月13日貸得88萬元，被上訴人旋即於翌（14）
      日提領其中85萬元，並由臺灣土地銀行桃園分行簽發面額
      85萬元之支票 1紙，經由被上訴人背書轉讓予上訴人後，
      再由上訴人背書轉讓予訴外人中華商業銀行桃園分行提示
      兌現，此有買賣所有權移轉契約書及輔助公教人員購建住
      宅貸款契約書可稽（見原審卷43、44頁），並經原審函請
      臺灣土地銀行桃園分行查復屬實，有該行96年10月16日桃
      放字第0960000880號函、及96年11月 7日桃宅字第096000
      0941號函足按（見原審卷33、56至59頁）。足見被上訴人
      確已交付85萬元予上訴人。
    (二)雖上訴人抗辯被上訴人係以 238萬元向伊買受系爭房地，
      而上開85萬元為買賣價金之一部云云。惟為被上訴人所否
      認，並主張上訴人希望能以較低利率向銀行貸款，故將系
      爭房地移轉登記予伊，目的僅係為了要求伊利用公務人員
      身分辦理輔助人教人員購建住宅貸款，由伊向銀行貸得88
      萬元後，再將其中85萬元借予上訴人，並約定由上訴人負
      擔銀行利息等語（見原審卷18、19頁）。經查，兩造間除
      買賣所有權移轉契約書即所謂公契（上載買賣價款總金額
      為 39萬9,560元─見原審卷43頁）外，並未另簽訂總價為
      238萬元之書面買賣契約， 已與一般不動產買賣常情有違
      ；又系爭房地於84年 6月16日移轉登記予被上訴人所有後
      ，旋即於臺灣土地銀行桃園分行核貸後之85年3月1日再移
      轉登記為上訴人所有（見原審卷45頁），足見被上訴人所
      為之上開主張，應屬可取。雖上訴人抗辯係因被上訴人未
      支付餘款，故由伊再買回系爭房地云云。惟果屬實情，兩
      造間理應就已付之85萬元，予以結算返還才是，乃上訴人
      自認當時對於被上訴人未為任何給付（見原審卷19頁），
      且就其所謂買回云云，亦不能舉證以實其說，是其所為上
      開抗辯，自難遽予憑取。再經徵諸上開貸款之利息，自核
      貸之初起，直至89年10月間止，均係由上訴人負責繳納，
      有上訴人所提出之利息收據、郵政劃撥儲金存款收據、匯
      款執據、收入傳票及轉帳憑證足按（見本院卷15至30頁）
      ；且上訴人嗣於90年 2月16日簽立系爭借據，亦於該借據
      內載明：「一4年（應為5年之誤）前本人林千貴…借用乙
      ○○先生的名義向臺灣土地銀行（桃園分行）以下簡稱土
      銀貸款85萬元整。二還款方式由土銀向乙○○先生薪資所
      得中代還。三今本人林千貴因無工作，無法償還乙○○先
      生的貸款，特言明 6年內償還完畢。…」（見原審促字卷
      第 6頁），益見系爭85萬元並非買賣價金之一部，而係被
      上訴人以其名義向臺灣土地銀行桃園分行貸款後，再行借
      貸予上訴人，雙方並約定銀行貸款之利息由上訴人負擔。
    (三)上訴人雖另抗辯伊係受被上訴人恐嚇、傷害及脅迫，始簽
      立系爭借據云云。惟既為被上訴人所否認（見本院卷41頁
      ）。雖據上訴人提出財團法人天主教聖保祿修女會醫院診
      斷證明書乙紙（見原審卷27頁），惟依該診斷證明書之記
      載，僅足證明上訴人於簽立系爭借據之翌日即90年 2月17
      日，曾因受有頭部外傷併右頭皮 3×3公分+2×2公分紅腫
      、左手瘀青2×3公分、左前臂瘀青1×1公分、左大腿瘀青
      10×3公分、左膝瘀青2×2公分、 左小腿瘀青2×2公分，
      至該院急診就醫，究難逕認該傷害係由被上訴人所造成。
      復經徵諸上訴人自認其於受恐嚇、傷害及脅迫後，並未報
      警或提起刑事告訴，且在被上訴人提起本件訴訟前長達 6
      年餘之期間內，亦從未以被脅迫為由，撤銷簽立系爭借據
      之意思表示（見本院卷51頁背面），亦不足證明上訴人確
      有被脅迫而簽立系爭借據之情事。至系爭借據所載上訴人
      身分證字號之末碼固有錯誤，惟究難執此遽認上訴人係遭
      脅迫而簽立系爭借據。是上訴人所為此部分之抗辯，亦非
      可取。
四、按消費借貸之借用人，應於約定期限內，返還與借用物種類
    、品質、數量相同之物，民法第 478條前段定有明文。經查
    就系爭85萬元借款，已由上訴人於90年 2月16日簽立系爭借
    據交與被上訴人收執，承諾於 6年內償還完畢，則被上訴人
    主張系爭借款已屆清償期，即屬可取。惟經核上訴人所提出
    之清償憑證，足認上訴人已清償本金 3,724元（見本院卷30
    頁；其餘憑證或僅清償利息，或不足以認定係清償系爭借款
    ），是被上訴人僅得請求上訴人清償借款 84萬6,276元（其
    計算式為：850,000元-3,724元= 846,276元）。又被上訴人
    非因侵權行為對於上訴人取得系爭借款債權，上訴人抗辯伊
    得依民法第 198條之規定拒絕履行系爭借款債務云云，自非
    可取。又上訴人係因企求以較低利率貸款，故將系爭房地移
    轉登記予被上訴人，俾便被上訴人利用其公務人員身分，辦
    理輔助公教人員購建住宅貸款，雙方並約定由上訴人負擔銀
    行利息，已如前述，則為辦理系爭房地移轉登記所生之一切
    稅費、及應向臺灣土地銀行桃園分行繳納之利息，自應由上
    訴人負擔；再者，兩造間就系爭房地並無買賣契約存在，業
    如前述，則上訴人抗辯被上訴人違約未給付買賣價金，應給
    付伊違約金85萬元云云，亦非可取，是上訴人以被上訴人對
    伊負有稅費、貸款利息及違約金等債務合計108萬4,266元，
    並據以主張抵銷，即不足取。
五、綜上所述，被上訴人本於消費借貸之法律關係，請求上訴人
    給付 84萬6,276元及自支付命令送達之翌日即96年8月9日（
    見原審促字卷23頁）起，至清償日止，按年息5%計算之利息
    部分，自屬應予准許；至超過上開金額（除確定部分外）之
    請求，即屬不應准許。從而原審就上開應予准許部分，所為
    上訴人敗訴之判決，並無不合，上訴論旨指摘原判決此部分
    不當，求予廢棄改判，為無理由；就上開不應准許部分，所
    為上訴人敗訴之判決，即有未洽，上訴論旨指摘原判決此部
    分不當，求予廢棄改判，為有理由。
六、至兩造其餘之攻擊或防禦方法及未經援用之證據，經本院斟
    酌後，認為均不足以影響本判決之結果，自無逐一詳予論駁
    之必要，併此敘明。
七、據上論結，本件上訴為一部有理由，一部無理由，依民事訴
    訟法第450條、第449條第1項、第79條，判決如主文。
中    華    民    國    97    年    6     月    30    日
                  民事第六庭
                      審判長法  官  林鄉誠
                            法  官  許紋華
                            法  官  梁玉芬
正本係照原本作成。
不得上訴。
中    華    民    國    97    年    6     月    30    日
                            書記官  常淑慧


司法院資訊處製作；財團法人民間司法改革基金會備份。
